【裁判字號】    99,上訴,2221
【裁判日期】    991229
【裁判案由】    違反公司法等
【裁判全文】
臺灣高等法院臺中分院刑事判決        99年度上訴字第2221號
上  訴  人
即  被  告  林榮欽
上列上訴人即被告因違反公司法等案件，不服臺灣彰化地方法院
97年度訴字第3362號中華民國99年7月23日第一審判決（起訴案
號：臺灣彰化地方法院檢察署97年度偵字第3702、4253、4564、
5264號），提起上訴，本院判決如下：
    主  文
原判決關於林榮欽違反公司法暨所定應執行刑部分均撤銷。
林榮欽被訴違反公司法部分無罪。
    理  由
一、公訴人就被告林榮欽涉嫌違反公司法部分起訴意旨略以：吳
    巡撫、姚明基、林榮欽、薛振騰、薛金木、曾棍要、潘利雄
    、蘇文潮、陳本松、陳鄭塗、江永瑞及不詳姓名年籍綽號「
    阿助」暨黃姓之成年男子等人基於虛設空殼幽靈公司詐欺牟
    利之犯意聯絡，由吳巡撫以新台幣（下同）5萬元利誘潘利
    雄擔任昶瑜企業有限公司（下稱昶瑜公司）之負責人，後由
    吳巡撫、薛金木以1萬餘元之報酬，委任知情之記帳業者陳
    姚嬋、陳秀金（2人所涉違反公司法、商業會計法、偽造文
    書等犯行另簽分偵辦）代辦昶瑜公司（資本額100萬元）之
    設立登記。陳姚嬋及陳秀金2人均明知昶瑜公司之公司股東
    並未實際繳納股款，竟代為籌借資金，於96年7月4日轉入昶
    瑜公司籌備處帳戶（聯邦商業銀行南員林分行帳號00000000
    0000號），並製作不實之股東繳納股款明細表、資產負債表
    、（會計師查核簽證）委託書及設立登記資本額查核報告書
    工作底稿，並於各項會計報表上蓋用代刻之公司及負責人印
    章，再將資本額查核報告書工作底稿交不知情之會計師簽章
    ，完成公司法授權會計師查核簽證資本額之作業後，旋將前
    開公司籌備處帳戶資金轉出。嗣後陳姚嬋、陳秀金即持上開
    各種報表及有會計師查核簽證之「存款證明」填製前揭公司
    設立登記申請書，而以上開存摺影本、資產負債表及設立登
    記資本額查核報告書等申請文件，表明前開公司應收股款均
    已收足，向主管機關申請設立登記，使該管承辦公務員審查
    認為形式要件均已具備，而核准設立登記，並登載於職務上
    所掌之公司登記簿，足以生損害於主管機關對於公司資本額
    審核之正確性，因認林榮欽共同涉犯刑法第214條之使公務
    員登載不實及公司法第9條第1項之公司負責人，違反公司應
    收之股款，股東並未實際繳納，而以申請文件表明收足、商
    業會計法第71條第5款與商業負責人共同以不正當方法使會
    計事項或財務報表發生不實之結果等罪嫌。
二、按犯罪事實應依證據認定之，無證據不得認定犯罪事實；又
    不能證明被告犯罪或其行為不罰者，應諭知無罪之判決，刑
    事訴訟法第154條第2項、第301條第1項分別定有明文。又認
    定不利於被告之事實，須依積極證據，苟積極證據不足為不
    利於被告事實之認定時，即應為有利於被告之認定，更不必
    有何有利之證據；又事實之認定，應憑證據，如未能發現相
    當證據，或證據不足以證明，自不能以推測或擬制之方法，
    以為裁判基礎；且刑事訴訟法上所謂認定犯罪事實之積極證
    據，係指適合於被告犯罪事實之認定之積極證據而言，雖不
    以直接證據為限，間接證據亦包括在內，然而無論直接或間
    接證據，其為訴訟上之證明，須於通常一般之人均不致有所
    懷疑，而得確信其為真實之程度者，始得據為有罪之認定，
    倘其證明尚未達到此一程度，而有合理之懷疑存在時，致使
    無從形成有罪之確信，根據「罪證有疑，利於被告」之證據
    法則，即不得遽為不利被告之認定（參最高法院30年上字第
    816號、29年上字第3105號、30年上字第1831、40年台上字
    第86號、76年台上字第4986號判例)。
三、本件公訴人認上訴人即被告林榮欽（下稱被告）涉犯前揭違
    反公司法、商業會計法等罪嫌，無非係以共同被告吳巡撫於
    警詢、偵查所為供述為主要論據。訊據被告堅詞否認有此部
    分犯行，辯稱：伊沒有參與成立昶瑜公司，伊是在昶瑜公司
    成立後之96年9月間才加入和吳巡撫等人詐騙廠商，昶瑜公
    司如何設立，伊都是在加入後才知道的等語。經查：
  刑事審判上之共同被告，係為訴訟經濟等原因，由檢察官或
    自訴人合併或追加起訴，或由法院合併審判所形成，其間各
    別被告及犯罪事實仍獨立存在。此觀刑事訴訟法第287條之2
    規定：「法院就被告本人之案件調查共同被告時，該共同被
    告準用有關人證之規定」自明，故共同被告對於其他共同被
    告之案件而言，為被告以外之第三人，本質上屬於證人，為
    確保其他共同被告對證人之詰問權，該具證人適格之共同被
    告於審判中，除有同法第159條之3所列各款情形以外，均應
    到場具結陳述，並接受其他共同被告之詰問，不得逕以共同
    被告之陳述，為認定其他共同被告犯罪之依據。本件共同被
    告吳巡撫就涉及被告林榮欽之供述，本質上為證人，警詢時
    均未告知其作證之義務及制裁，亦未命其具結，其證述之取
    得顯有瑕疵，另其於偵查中檢察官命其具結作證時，則均未
    證述林榮欽有何違反公司法、商業會計法之情，僅證稱昶瑜
    公司係其以潘利雄為人頭負責人所設立之公司，並未證述林
    榮欽就該公司之設立有何參予之舉，況其於警詢時亦僅陳稱
    ：「我提供『昶瑜公司』之人頭潘利雄及申請該公司後，交
    由綽號『阿宗』（即被告）男子負責」等語，亦未言及被告
    有參予昶瑜公司之設立。而被告於警詢時亦僅供稱：「以潘
    利雄名義申請的昶瑜公司我有參加，……我負責經營員林『
    昶瑜茶葉公司』詐騙相關事宜，吳巡撫負責支票、帶人頭開
    公司、租房子設公司等」等語，亦未自白有何違反公司法、
    商業會計法之情事。
  而證人即共同被告吳巡撫於本院審理時則具結證稱：「（你
    是否有虛設昶瑜公司？）是。（何時設立的？96年幾月份設
    立的？）好像5月、6月份。（公司到7月9日以後完成登記，
    是否如此？）應該是，確切時間忘記了。（申請登記時，有
    無找林榮欽幫忙？）忘了有無找林榮欽，申請登記是委託會
    計事務所，成立公司後，他有在，但登記時手續都是委託事
    務所辦的。（你是何時找林榮欽去昶瑜公司的？）成立的時
    候，他好像有在，但辦公司手續時，他都沒有參與。…（公
    司股款有無收入，林榮欽是否知道？）我不知道他是否知道
    ，因為這是委託會計事務所辦的，根本就沒有本金，因為是
    會計事務所會幫忙墊。（你有無跟林榮欽說這個公司設立是
    虛設的？）林榮欽應該是知道的，但我有無跟他講我不記得
    ，因為我用的負責人是潘利雄。…（成立昶瑜公司之前，你
    是否有找被告講過設立公司的事情？）我的意思是公司辦好
    ，我才找林榮欽。…（是否中秋節左右，你才找林榮欽？）
    我確定的是公司都弄好之後，才找林榮欽去的，日期我不能
    確定」等語，依證人吳巡撫之上開證述可知，昶瑜公司係吳
    巡撫以潘利雄為人頭負責人，並委託會計事務所辦理公司設
    立登記完成後，始夥同被告加入以昶瑜公司名義對外實施詐
    騙行為；且依卷附昶瑜公司之公司設立登記資料觀之，均查
    無任何與被告有關之記載，而卷附有關曾參與昶瑜公司設立
    登記之人即吳巡撫、潘利雄、與記帳業者陳姚蟬、林素琴等
    人之陳述，均未曾提及有何被告參予昶瑜公司設立登記之詞
    ，是上開卷證資料亦均不足為被告違反公司法、商業會計法
    之不利認定。
  至被告於原審審理時雖曾為認罪之表示，然其上訴後於本院
    審理時已明白陳稱：其就所犯詐欺罪部分承認全部犯行，但
    違反公司法部分，其誤以為未被起訴，原審審理時也僅就詐
    欺部分訊問等語，觀之被告於原審97年12月30日第一次準備
    程序期日時即已陳稱：伊承認有詐欺，但伊沒有虛設昶瑜公
    司，是吳巡撫找伊來負責昶瑜公司在莒光路的店，由伊用「
    林新隆」的假名負責訂貨，並將所騙得的貨物賣出，伊可分
    得該店收入的百分之五十等語。再觀諸原審審理時，於詢問
    共同被告等關於虛設昶瑜公司而違反公司法、商業會計法之
    犯罪事實時，均僅見共同被告吳巡撫、薛金木之陳述（參見
    原審卷(二)第155頁反面至第157頁反面），而未見被告林榮欽
    有任何之陳述或回應，原審亦未要求其就該部分為答辯，足
    認其前揭所辯非虛，自不能僅憑其不明確之概括性認罪，即
    認其亦有自白違反公司法、商業會計法之犯罪事實，而遽入
    人於罪。
  綜上各情相互以觀，證人吳巡撫既未曾指述被告有何參與共
    同虛設昶瑜公司而違反公司法、商業會計法之情事，被告亦
    未自白曾與吳巡撫共同虛設昶瑜公司，是公訴人認被告涉犯
    前揭違反公司法、商業會計法等罪嫌，即尚乏足資證明此部
    分犯行之補強證據，因而尚未達於通常一般人均不致有所懷
    疑，而得確信其為真實之程度，此外，復查無其他積極證據
    足資證明被告有何與吳巡撫共謀虛設昶瑜公司之行為，自屬
    不能證明被告此部分犯罪，原審未予詳細勾稽，就此部分遽
    對被告為論罪科刑之判決，顯有未合，被告上訴否認此部分
    犯罪，指摘此部分之原審判決不當，為有理由，故應由本院
    將此部分撤銷改判，而為被告此部分無罪之諭知。
據上論結，應依刑事訴訟法第369條第1項前段、第364條、第301
條第1項前段，判決如主文。
本案經檢察官陳佳琳到庭執行職務。
中    華    民    國    99    年    12    月    29    日
            刑事第二庭    審判長法  官  邱  顯  祥
                                法  官  姚  勳  昌
                                法  官  張  國  忠
以上正本證明與原本無異。
如不服本判決應於收受送達後10日內向本院提出上訴書狀，其未
敘述上訴之理由者，並得於提起上訴後10日內向本院補提理由書
（均須按他造當事人之人數附繕本）「切勿逕送上級法院」。

                                書記官  卓  佳  儀
中    華    民    國    99    年    12    月    29    日

司法院資訊處製作；財團法人民間司法改革基金會備份。
